---
title: "3-Gráficos com ggplot2"
warning: FALSE
---

# Aula 3

Dr. Gabriel Bertolini

2º semestre 2023 - PPGGEO UFRGS

Oficina de programação.

Aula introdutória sobre gráficos com ggplot.

## Instalar pacotes

```{r}
#install.packages("ggtern")
#install.packages("patchwork")
#install.packages("tidypaleo")
```

## Importar biblioteca

```{r,output=FALSE}

library(tidyverse)  # biblioteca do tidyverse para transformar banco de dados
#library(ggtern) # biblioteca que adiciona o gráfico ternário ao ggplot (evitar importar ggplot2 ao importar ggtern)
library(deeptime)
library(forcats) # biblioteca do tidyverse para lidar com fatores
library(patchwork) # biblioteca para organizar gráficos em um layout
library(tidypaleo) # biblioteca para plots estratigráficos
library(RColorBrewer) # biblioteca de paleta de cores
library(gt)
library(plotly)
# Bibliotecas espaciais
library(sf) # biblioteca para criação de objetos espaciais
library(mapview) # biblioteca para visualização interativa de dados espaciais
library(geobr)
library(ggspatial)
library(ggdal)
```

## Importar os bancos

Banco obtido em @bonin2020 .

```{r,warning=FALSE}
BD<-read.csv("./data/geoquimica_granito.csv") %>%
    as_tibble() 

BD %>% 
  gt_preview()

```

Banco obtido em @bertolini2020

```{r,warning=FALSE}
lvsd<-read.csv("./data/lvsd.csv") %>%
    as_tibble()

lvsd %>% 
   gt_preview()
```

Banco dummy de paleocorrents
```{r}
PALEOCURRENTS<-read.csv("paleocurrents_dummy.csv")

PALEOCURRENTS %>% 
  gt_preview()
```


## Gráficos ggplot2

### Scatterplot

```{r,warning=FALSE}
PLOT1<-BD %>%
  select(SiO2,TiO2) %>%
  ggplot(aes(x=TiO2,y=SiO2))+
  #parametro aes()=aestetic para parametro 
  #relacionado ao banco de dado (coluna)
  geom_point(size=2)+
  #tipo de elemento gráfico a ser usado,
  #no caso pontos
  scale_x_log10()
  #parametro adicionado para usar
  #escala log10 no eixo x

PLOT1
```

Gráfico interativo com o plotly
```{r}
plotly::ggplotly(PLOT1)
```

Aqui, vamos fazer um gráfico de dispersão utilizando diferentes transparencias, adicionadas com função mutate e criação da coluna transp. Notar uso do aes() para mapear o banco de dados.

```{r,warning=FALSE,fig.height=8}
BD %>%
  select(SiO2,TiO2,MgO,Tectonic_setting) %>%
  mutate(transp=ifelse(Tectonic_setting=="CONTINENTAL FLOOD BASALT",0.8,0.3)) %>%
  ggplot(aes(x=SiO2,y=TiO2,size=MgO,color=Tectonic_setting))+
  #geom_point(alpha=0.5) # Parametro alpha para transparência
  geom_point(aes(alpha=transp))


```

A função ggsave() pode salvar o plot.

```{r,warning=FALSE}
#ggsave("./plots/plot1.jpg")
```

Plot múltiplos com facet_wrap()

```{r,warning=FALSE,fig.height=8,fig.width=8}
BD %>%
  select(SiO2,TiO2,MgO,Tectonic_setting) %>%
  ggplot(aes(x=SiO2,y=TiO2,size=MgO,col=Tectonic_setting))+
  geom_point()+
  labs(x="Óxido de Silicio",
       y="Óxido de Titânio",
       size="Proporção de Magnésio",
       col="Ambiente tectonico",
       title = " Relação entre Silicio e Titânio em diferentes ambientes geotectônicos")+
  facet_wrap(~Tectonic_setting)

```

ou facet_grid()

```{r,warning=FALSE,fig.height=10,fig.width=8}
BD %>% 
  select(SiO2,TiO2,MgO,Tectonic_setting,TASMiddlemostPlut,SubGroup) %>%
  filter(Tectonic_setting=="ARCHAEAN CRATONS") %>% 
  ggplot(aes(x=SiO2,y=TiO2,col=SubGroup))+
  geom_point()+ 
  facet_grid(TASMiddlemostPlut~SubGroup)
```

### Exercício 1

Qual a distribuição das séries de granitos utilizando o diagrama P-Q (Debon & Fort, 1983, 1988)

$$
P = K - (Na + Ca)
$$

$$
Q = \frac{Si}{3} - (K + Na + 2 \times \frac{Ca}{3})
$$

P vs Q

1.  Fazer gráfico de dispersão P vs. Q no banco dos granitos

```{r,warning=FALSE,fig.height=6}
BD %>% select(K=K2O,Na=Na2O,Si=SiO2,Ca=CaO,SubGroup) %>%
       mutate(P = K - (Na + Ca),
              Q = Si/3 - (K + Na + 2*(Ca/3))) %>%
      ggplot(aes(P,Q,col=SubGroup))+
      geom_point()+
      geom_smooth(method="lm")

```

2.  Criar vários plots pela coluna SubGroup.

```{r,warning=FALSE,fig.width=10,fig.height=8}
BD %>% select(K=K2O,Na=Na2O,Si=SiO2,Ca=CaO,SubGroup) %>%
       mutate(P = K - (Na + Ca),
              Q = Si/3 - (K + Na + 2*(Ca/3))) %>%
       ggplot(aes(P,Q,col=SubGroup))+
       geom_point()+
       geom_smooth(method="lm",col="black")+
       facet_wrap(~SubGroup)
```

### Boxplot

```{r,warning=FALSE}
BD %>%
    select(SiO2, TiO2, MgO, Tectonic_setting) %>%
    ggplot(aes(x = Tectonic_setting, y = TiO2, fill = Tectonic_setting)) +
    geom_boxplot()+
    theme(axis.title.x=element_blank(), # retirar nome escala
          axis.text.x=element_blank(), # retirar texto escala
          axis.ticks.x=element_blank()) # retirar ticks escala
```

Ou, versão violino

```{r,warning=FALSE}
BD %>%
    select(SiO2, TiO2, MgO, Tectonic_setting) %>%
    ggplot(aes(x = Tectonic_setting, y = TiO2, fill = Tectonic_setting)) +
    geom_violin()+
    theme(axis.title.x=element_blank(), # retirar nome escala
          axis.text.x=element_blank(), # retirar texto escala
          axis.ticks.x=element_blank()) # retirar ticks escala
```

### Histograma

```{r, warning=FALSE}
BD %>% select(SiO2,TiO2,MgO,Tectonic_setting) %>%
       ggplot(aes(x=SiO2))+
       geom_histogram(bins=10)+
       geom_vline(aes(xintercept=mean(SiO2)))+ # Adiciona média
       geom_vline(col="red",aes(xintercept=median(SiO2))) # adiciona mediana


histo_ploter <- function(df,bins = 10) {
  
  df %>%
    ggplot(aes(x = SiO2) ) +
    geom_histogram(bins = bins) +
    geom_vline(aes(xintercept = mean(SiO2))) +
    geom_vline(col = "red", aes(xintercept = median(SiO2)))
}

histo_ploter(BD,5)

plotly::ggplotly(histo_ploter(BD))
```

Histograma pivotado

```{r,warning=FALSE}
BD %>%
  select(SiO2:P2O5) %>%
  mutate(across(.cols = SiO2:P2O5, as.numeric)) %>%
  pivot_longer(cols = SiO2:P2O5,
               names_to = "element",
               values_to = "values") %>%
  group_by(element) %>%
  mutate(media = median(values, na.rm = TRUE)) %>%
  ungroup() %>%
  ggplot(aes(values)) +
  geom_histogram() +
  geom_vline(col = "red", aes(xintercept = media)) +
  facet_wrap( ~ element, scales = "free")
```

### Densidade

```{r,warning=FALSE}
BD %>%
  select(SiO2, Tectonic_setting) %>%
  ggplot(aes(x = SiO2, fill = Tectonic_setting)) +
  geom_density(bw=1, #tamanho da banda
               alpha = 0.6) +
  facet_wrap( ~ Tectonic_setting)+
  labs(fill="Ambiente\nTectônico")
```

### Ternário

simples

```{r,warning=FALSE}
BD %>% 
  filter(Tectonic_setting=="OROGENIC BELT") %>% 
  select(Q = Quartz,
              Ab = Albite,
              An = Anorthite) %>%
  ggtern::ggtern(aes(x=Ab, y=Q, z=An)) +
  geom_point() +
  ggtern::geom_confidence_tern() 
```

ou pivotado

```{r,warning=FALSE}
BD %>% 
  filter(Tectonic_setting=="ARCHAEAN CRATONS") %>% 
  select(Q = Quartz,
              Ab = Albite,
              An = Anorthite,
              SubGroup) %>%
  ggtern(aes(x= Ab, y=Q, z=An, col = SubGroup)) +
  geom_point() +
  facet_wrap( ~ SubGroup)
```

### Barras

Horizontal

```{r,warning=FALSE}
BD %>% 
  reframe(n=n(),
          .by = Tectonic_setting) %>%
  ggplot(aes(x=n,
             y=fct_reorder(Tectonic_setting,n),
             fill=Tectonic_setting))+
  geom_bar(stat="identity")+
  labs(y="Ambientes tectônicos") +
  theme(axis.title.x = element_blank(),
        legend.position = "none")
  
```

Vertical

```{r,warning=FALSE}
BD %>% 
  reframe(n=n(),
          .by = Tectonic_setting) %>%
  ggplot(aes(x=fct_reorder(Tectonic_setting,desc(n)),
             y=n,
             fill=Tectonic_setting))+
  geom_bar(stat="identity")+
  scale_x_discrete(guide = guide_axis(n.dodge = 4))+
  theme(axis.title.x = element_blank(),
        legend.position = "none")
  
```

### Pie-Chart

Simples, calculando a média com reframe() + mean()

```{r}
BD %>%
  select(
    Q = Quartz,
    Ab = Albite,
    An = Anorthite,
    Tectonic = Tectonic_setting
  ) %>%
  reframe(
    Q = mean(Q, na.rm = TRUE),
    Ab = mean(Ab, na.rm = TRUE),
    An = mean(An, na.rm = TRUE)
  ) %>%
  pivot_longer(cols = Q:An,
               names_to = "mineral",
               values_to = "value") %>%
  ggplot(aes(x = "", y = value, fill = mineral)) +
  geom_bar(stat = "identity", width = 1) +
  coord_polar("y")
```

Ou então, pivotado

```{r}
BD %>%
  select(
    Q = Quartz,
    Ab = Albite,
    Or = Orthoclase,
    Tectonic = Tectonic_setting
  ) %>%
  drop_na(Q,Ab,Or) %>% 
  reframe(
    Q = mean(Q, na.rm = TRUE),
    Ab = mean(Ab, na.rm = TRUE),
    Or = mean(Or, na.rm = TRUE),
              .by=Tectonic)  %>%
  group_by(Tectonic) %>% 
  mutate(total=sum(Q,Ab,Or),
         across(.cols=Q:Or,~.x*100/total)) %>% 
  ungroup() %>%       
  pivot_longer(cols = Q:Or,
               names_to = "mineral",
               values_to = "value") %>%
  ggplot(aes(x = "", y = value, fill = mineral)) +
  geom_bar(stat = "identity", width = 1) +
  coord_polar("y")+
  facet_wrap(~Tectonic)
```

### Direcional

Roseta simples

```{r,warning=FALSE}

PALEOCURRENTS %>% 
  ggplot(aes(x=direction,fill=facies))+
  geom_histogram(color="white",bins=30,breaks=seq(0, 360,by=10))+
  coord_polar()+
  scale_x_continuous("", limits = c(0, 360), 
                     breaks = seq(0, 360,by=30), 
                     labels =  seq(0, 360,by=30))

```

Ou facetado
```{r}
PALEOCURRENTS %>% 
  ggplot(aes(x=direction,fill=facies))+
  geom_histogram(color="white",bins=30,breaks=seq(0, 360,by=10))+
  coord_polar()+
  scale_x_continuous("", limits = c(0, 360), 
                     breaks = seq(0, 360,by=30), 
                     labels =  seq(0, 360,by=30)) +
  facet_wrap(~facies)
```

### Estratigráfico

```{r}
lvsd %>%
  filter(well == "TG-227") %>%
  mutate(age = idade_min + (max(depth) - depth) / (max(depth) - min(depth)) * (140 - 130)) %>% 
 pivot_longer(
   cols = c(p_wave:s_wave, porosity, density),
   names_to = "var",
   values_to = "value"
 ) %>%
 dplyr::mutate(var = factor(var, levels = c("porosity", "density", "p_wave", "s_wave"))) %>%
  ggplot(aes(x = value, y = age)) +
  # geom_rect(
  #   mapping = aes(
  #     ymin = 283.45,
  #     ymax = 298.10,
  #     xmin = -Inf,
  #     xmax = Inf
  #   ),
  #   alpha = 0.5,
  #   fill = "gray",
  #   inherit.aes = FALSE
  # ) +
  # geom_rect(
  #   mapping = aes(
  #     ymin = 298.10,
  #     ymax = 340,
  #     xmin = -Inf,
  #     xmax = Inf
  #   ),
  #   alpha = 0.3,
  #   fill = "lightyellow",
  #   inherit.aes = FALSE
  # ) +
  # geom_hline(
  #   yintercept = c(283.45, 298.10, 340),
  #   col = "red",
  #   lty = 2,
  #   alpha = 0.7
  # ) +
  geom_lineh() +
  geom_point() +
  coord_geo(
  dat = list("periods","epochs","stages"),
  ylim =c (150,120),
  pos = list("l","l","l"),
  abbrv = FALSE,
   size = list(7, 5, 2.5),
  rot = list(90,90,90))+
  scale_y_reverse() +
  facet_geochem_gridh(vars(var), scales = "free") +
  # labs(x = NULL,
  #      y = "Depth (m)") +
  theme_paleo()

```

### Mapas

Para usar o R para mapas, algumas bibliotecas são fundamentais, como:

-   **sf**: Cria objetos espaciais com sistemas de referência de coordenadas e diversas funções de geoprocessamento.
-   **terra** e **raster**: Pacotes indicados para trabalhar com dados do tipo raster, cada um com suas particularidades.

Outras bibliotecas são muito úteis para coisas em especifico

-   **chronosphere**: Focado em dados de períodos geológicos distintos, com API para dados paleogeográficos e paleoclimáticos.
-   **mapview**: Biblioteca para visualização rapida de dados espaciais de forma interativa
-   **ggspatial**, **ggdal**, **tidyterra**: Extensões do `ggplot2` para manipulação e visualização de dados espaciais.
-   **geobr**: Fornece bases cartográficas brasileiras.
-   **vapour**: Leitura eficiente de arquivos raster, como imagens de satélite e DEMs.

A estrutura para mapas com ggplot é igual as anteriores. Vamos começar criando um banco de dados dummy com coordenadas dentro do brasil

```{r}
coords_br <- data.frame(
  id=1:10,
  latitude = runif(10, min = -33, max = 0), # Valores aleatórios para latitude
  longitude = runif(10, min = -54, max = -40) # Valores aleatórios para longitude
)

coords_br %>% 
  gt_preview()
```

Vamos visualizar rapidamente com mapview, mas para isso, primeiro precisamos converter o dataframe coords_br para um dado espacial. Para isso, vamos usar a função st_as_sf() da biblioteca sf:

```{r}
# Coordinate Ref System WGS84 latlong = 4326
# Funciona melhor no viewer
library(sf)

coords_br %>% 
  st_as_sf(coords = c("longitude","latitude"), # informar nome colunas com X,Y
           crs=4326) ->BDS_SPATIAL

BDS_SPATIAL %>% # informar crs WGS84 / EPSG = european petroleum society...
  mapview(.)
```

Vamos tilizar agora o pacote geobr para baixar dados cartograficos do brasil.

```{r,output=FALSE}

# baixar shapefile estados brasileiros
estados<-geobr::read_state()
POA<-geobr::read_municipality() %>% 
  filter(name_muni=="POA")
# filtrar para RS
rs <- estados %>% 
  filter(abbrev_state=="RS")
# criar coordenadas dummies dentro do RS
coords<-st_sample(rs, 100) 
```

Criação do mapa com ggplot:
- Primeiro vamos fazer um mapa regional
```{r}
inset<-  ggplot()+
  geom_sf(data = estados,fill="black")+
  geom_sf(data = rs,fill="red")+
  theme_void() +  # Remove elementos do gráfico
  theme(plot.background = element_rect(fill = "transparent", colour = NA))  # Define o fundo como transparente

inset
```

- Segundo seguimos com o mapa de interesse, no caso o estado do RS
```{r}

RS<-ggplot()+
    geom_sf(data = rs,linewidth=1)+
    geom_sf(data = coords,color="grey50",size=2)+
    geom_sf(data=POA,fill="red")+
    coord_sf(xlim=c(-48,-59),
             ylim=c(-26,-34))+
    ggspatial::annotation_north_arrow(location="tr")+
    ggspatial::annotation_scale(location="bl")

RS
```
- 3 unir os plots com a biblioteca patchwork
```{r}
#Patchwork

RS + inset_element(inset, left = 0, bottom = 0.7, right = 0.3, top = 1)
```

Outra opção, é utilziar o pacote ggdal para utilizar layers de imagem de satélites.
 
```{r}
library(ggdal)

ggplot()+
    ggdal::annotation_gdal(dsn = "virtualearth")+
    geom_sf(data = rs,
            linewidth=1.5,
            fill=NA,col="white")+
    geom_sf(data = coords,color="red",size=2)
```

# Cores

Cores podem inseridas através de:

-   Seus nomes ("white", "aliceblue", "antiquewhite"). Cheque todas usando a função colors()

    ```{r}
    colors()
    ```

-   Por seus códigos

    ```{r,warning=FALSE}
    par(mfrow=c(1,2))

    # Hexadecimal
    plot(1:10, col = "#FF5733", main="Hexadecimal")

    # RGB
    plot(1:10, col = rgb(255, 87, 51, maxColorValue = 255),main="RGB")

    par(mfrow=c(1,1))

    ```

-   Paletas prontas de cores- as mais utilizadas são Viridis e rColorBrewer

As paletas de cores são em geral convergentes, divergentes ou categóricas. Outra subdivisão são valores continuos ou discretos.

### Viridis

#### Scale\_\*\_viridis_b

Usar scale\_\*\_viridis_b para dados continuos separados em grupos (bins). \* representa ou color ou fill.

```{r,warning=FALSE}
BD %>% 
  ggplot(aes(x=SiO2,
             y=TiO2,
             color=Al2O3))+
  geom_point()+
  scale_color_viridis_b(option = "magma",n.breaks=3) +
  labs(title = "Viridis - Magma (A)")
```

#### Scale\_\*\_viridis_c

Usar scale\_\*\_viridis_c para dados continuos. \* representa ou color ou fill : color para as linhas (no caso o ponto) e fill para colunas.

```{r,warning=FALSE,fig.height=15,fig.width=8}

BD %>% 
  ggplot(aes(x=SiO2,
             y=TiO2,
             color=Al2O3))+
  geom_point()+
  scale_color_viridis_c(option = "magma") +
  labs(title = "Viridis - Magma (A)")->A

BD %>% 
  ggplot(aes(x=SiO2,
             y=TiO2,
             color=Al2O3))+
  geom_point()+
  scale_color_viridis_c(option = "inferno") +
  labs(title = "Viridis - Inferno (B)")->B


BD %>% 
  ggplot(aes(x=SiO2,
             y=TiO2,
             color=Al2O3))+
  geom_point()+
  scale_color_viridis_c(option = "plasma") +
  labs(title = "Viridis - Plasma (C)")->C

BD %>% 
  ggplot(aes(x=SiO2,
             y=TiO2,
             color=Al2O3))+
  geom_point()+
  scale_color_viridis_c(option = "viridis") +
  labs(title = "Viridis - Viridis (D)")->D

BD %>% 
  ggplot(aes(x=SiO2,
             y=TiO2,
             color=Al2O3))+
  geom_point()+
  scale_color_viridis_c(option = "cividis") +
  labs(title = "Viridis - Cividis (E)")->E

BD %>% 
  ggplot(aes(x=SiO2,
             y=TiO2,
             color=Al2O3))+
  geom_point()+
  scale_color_viridis_c(option = "rocket") +
  labs(title = "Viridis - rocket (F)")->F1


BD %>% 
  ggplot(aes(x=SiO2,
             y=TiO2,
             color=Al2O3))+
  geom_point()+
  scale_color_viridis_c(option = "mako") +
  labs(title = "Viridis - Mako (G)")->G

BD %>% 
  ggplot(aes(x=SiO2,
             y=TiO2,
             color=Al2O3))+
  geom_point()+
  scale_color_viridis_c(option = "turbo") +
  labs(title = "Viridis - Turbo(H)")->H


A+B+C+D+E+F1+G+H+
plot_layout(ncol = 2)
```

#### Scale\_\*\_viridis_d

Usar scale\_\*\_viridis_dpara dados discretos. \* representa ou color ou fill : color para as linhas (no caso o ponto) e fill para colunas.

```{r,warning=FALSE}
BD %>% 
  ggplot(aes(x=fct_reorder(Tectonic_setting,TiO2),
             y=TiO2,
             fill=fct_reorder(Tectonic_setting,TiO2)))+
  geom_boxplot()+
  scale_fill_viridis_d(option = "magma") +
  labs(title = "Viridis - Magma (A)",
       fill="Ambiente Tectônico")+
  theme(axis.title.x=element_blank(), # retirar nome escala
          axis.text.x=element_blank(), # retirar texto escala
          axis.ticks.x=element_blank()) # retirar ticks escala
  
```

### ColorBrew

Paleta de cores "color-blind friendly" facilitando visualização universal de gráficos. O conjunto completo de cores pode ser obtido com a função display.brewer.all().

```{r,warning=FALSE,fig.height=13}
display.brewer.all()
```

A biblioteca colorbrewer divide suas pallete (conjunto de cores) em sequencial, divergente e categórico, usando a função scale\_\*\_brewer() e o parâmetro pallete para determinar pallete.

```{r,warning=FALSE,fig.height=15}
BD %>% 
   drop_na(CaO,Na2O,MgO) %>% 
   ggplot(aes(x=CaO,
              y=Na2O,
              colour=MgO))+
  geom_point()+
  scale_color_distiller(palette = "Greens",direction = 1) +
  labs(title = "Sequencial Greens") -> A

BD %>% 
   drop_na(CaO,Na2O,MgO) %>% 
   ggplot(aes(x=CaO,
              y=Na2O,
              colour=MgO))+
  geom_point()+
  scale_color_distiller(palette = "YlOrRd",direction = 1) +
  labs(title = "Sequencial YlOrRd") -> B


BD %>% 
  drop_na(Cu) %>% 
  ggplot(aes(x=fct_reorder(Tectonic_setting,Cu),
             y=Cu,
             fill=fct_reorder(Tectonic_setting,Cu)))+
  geom_boxplot()+
  scale_fill_brewer(palette = "Set1",direction = 1) +
  scale_y_log10()+
  labs(title = "Categórico Set1",
       fill="Ambiente\nTectônico")+
  theme(axis.title.x=element_blank(), # retirar nome escala
          axis.text.x=element_blank(), # retirar texto escala
          axis.ticks.x=element_blank())->C # retirar ticks escala

BD %>% 
  drop_na(Cu) %>% 
  ggplot(aes(x=fct_reorder(Tectonic_setting,Cu),
             y=Cu,
             fill=fct_reorder(Tectonic_setting,Cu)))+
  geom_violin()+
  scale_fill_brewer(palette = "Pastel1",direction = 1) +
  scale_y_log10()+
  labs(title = "Categórico Pastel1",
       fill="Ambiente\nTectônico")+
  theme(axis.title.x=element_blank(), # retirar nome escala
        axis.text.x=element_blank(), # retirar texto escala
        axis.ticks.x=element_blank())->D # retirar ticks escala

BD %>% 
  drop_na(Cu) %>% 
  ggplot(aes(x=SiO2,y=Al2O3,colour=log10(Cu)))+
  geom_point()+
  scale_colour_distiller(palette = "Spectral") +
  labs(title = "Divergente Spectral",
       fill="log10\nCobre")->E

BD %>% 
  drop_na(FeOt) %>% 
  filter(FeOt>0) %>% 
  ggplot(aes(x=SiO2,y=Al2O3,colour=FeOt))+
  geom_point()+
  scale_colour_distiller(palette = "RdBu") +
  labs(title = "Divergente RdBu",
       fill="Ferro\ntotal")->F1

A+B+C+D+E+F1+plot_layout(ncol=1)


```

### Cores manuais

No banco de dados

```{r,warning=FALSE}

BD %>% 
  select(Tectonic_setting,TiO2,Na2O) %>% 
 # 
  mutate(colors=case_when(
    Tectonic_setting=="CONVERGENT MARGIN"~"red",
    Tectonic_setting=="ARCHAEAN CRATONS"~"blue",
    Tectonic_setting=="OROGENIC BELT"~"yellow",
    TRUE~"black"
  )) %>% 
  ggplot(aes(x=TiO2,y=Na2O,color=colors))+
  geom_point()+
  scale_color_identity() 

```

Vetor

```{r,warning=FALSE}
cols<-c("red","blue","yellow")

BD %>% 
  filter(Tectonic_setting %in% c("CONVERGENT MARGIN", "ARCHAEAN CRATONS", "OROGENIC BELT") ) %>% 
ggplot(aes(x=TiO2,y=Na2O,color=Tectonic_setting))+
  geom_point()+
  scale_color_manual(values=cols) 

```

Manuais

```{r,warning=FALSE}

BD %>% 
  filter(Tectonic_setting %in% c("CONVERGENT MARGIN", "ARCHAEAN CRATONS", "OROGENIC BELT","RIFT VOLCANICS") ) %>% 
ggplot(aes(x=TiO2,y=Na2O,color=Tectonic_setting))+
  geom_point()+
  scale_color_manual(values=c("red","blue","yellow","black")) 
```
